---
title: "Trabajo Final — Proceso de Machine Learning para egresos hospitalarios SSA 2014"
author: "Nicolás Barrón Sour - Ximena Flores Martinez - Carlos Vertti - Paloma Gutiérrez"
format:
  html:
    toc: true
    toc-depth: 3
    toc-title: "Contenido"
    number-sections: true
    theme: cosmo
    code-fold: true
    code-tools: true
embed-resources: true
execute:
  warning: false
  message: false
editor: source
date: 2026-05-12
---

## Librerías

```{r}
#| message: false
#| warning: false
library(tidyverse)
library(tibble)
library(knitr)
library(dplyr)
library(scales)
library(gridExtra)
library(caret)

comma <- scales::comma
percent <- scales::percent
```

# Parte 1: Entender negocio y datos

## Objetivo del trabajo

El objetivo de este trabajo es construir y evaluar un modelo de clasificación binaria que prediga si un paciente que ingresó a un hospital de la Secretaría de Salud (SSA) de México en 2014 egresará por **Mejoría** o por **Defunción**, siendo esta última el caso positivo de interés clínico. Para lograrlo se seguirá la metodología **CRISP-ML**: se realizará un análisis exploratorio del *dataset* de 94,493 egresos hospitalarios, se preparará el conjunto mediante limpieza, corrección de anomalías de captura e ingeniería de características, y se entrenarán seis algoritmos de clasificación (kNN, Naive Bayes, Árbol de decisión, Regresión Logística, SVM y Red Neuronal). El mejor modelo será evaluado en un conjunto de prueba independiente y desplegado en un script autónomo.

## Términos del dominio

| Término | Definición |
|-------------------------------|-----------------------------------------|
| **CIE-10** | Clasificación Internacional de Enfermedades, 10.ª revisión (OMS). Codifica diagnósticos en 22 capítulos mediante una letra + hasta 4 dígitos (ej. `I219` = infarto agudo). |
| **SSA** | Secretaría de Salud. Atiende a población sin seguridad social formal. |
| **Egreso hospitalario** | Evento de salida del paciente de la unidad médica (Mejoría, Defunción, Traslado, etc.). |
| **IMSS / ISSSTE** | Instituciones de seguridad social para trabajadores formales y empleados de gobierno. |
| **Seguro Popular** | Cobertura médica pública (2003-2019) para población sin seguridad social. |
| **Defunción** | Egreso por muerte dentro del hospital. **Caso positivo** en este proyecto. |
| **DIAS_ESTANCIA** | Días entre ingreso y egreso del paciente. |

## Clasificación de las variables

```{r}
#| echo: false
tibble::tribble(
  ~Variable,       ~`Tipo estadístico`, ~`Tipo de medición`,      ~Notas,
  "ESTADO",        "Cualitativa",       "Nominal",                 "34 valores — se agrupa por región",
  "GENERO",        "Cualitativa",       "Nominal",                 "FEMENINO / MASCULINO / N.E. (7 obs)",
  "EDAD",          "Cuantitativa",      "Intervalo discreto",      "Años cumplidos; max=130 (error captura)",
  "PESO",          "Cuantitativa",      "Intervalo continuo",      "Kg; 24.6% NA + anomalía Sinaloa (PESO=99)",
  "ALTURA",        "Cuantitativa",      "Intervalo continuo",      "Cm; 25.3% NA",
  "INDIGENA",      "Cualitativa",       "Nominal",                 "No / Sí / No responde / No sabe",
  "DIAS_ESTANCIA", "Cuantitativa",      "Intervalo discreto",      "Días; max=12,845 (error captura)",
  "ASEGURADO",     "Cualitativa",       "Nominal",                 "12 categorías — se agrupa",
  "INFECCION",     "Cualitativa",       "Nominal",                 "Binaria: SI / NO",
  "ACCIDENTE",     "Cualitativa",       "Nominal",                 "11 categorías — se binariza",
  "EGRESO",        "Cualitativa",       "Nominal (respuesta)",     "Mejoría / Defunción",
  "CIE10",         "Cualitativa",       "Nominal",                 "3,199 códigos — se mapea a 22 capítulos",
  "MES_INGRESO",   "Cualitativa",       "Ordinal",                 "12 meses con orden natural de calendario"
) |> kable()
```

## Carga y análisis exploratorio de datos

```{r}
mapear_cie10 <- function(codigo) {
  codigo_limpio <- toupper(trimws(as.character(codigo)))
  primera <- substr(codigo_limpio, 1, 1)
  dos_digitos <- suppressWarnings(as.integer(substr(codigo_limpio, 2, 3)))

  dplyr::case_when(
    primera %in% c("A", "B")                          ~ "I_Infecciosas",
    primera == "C"                                   ~ "II_Neoplasias",
    primera == "D" & !is.na(dos_digitos) & dos_digitos <= 49 ~ "II_Neoplasias",
    primera == "D" & !is.na(dos_digitos) & dos_digitos >= 50 & dos_digitos <= 89 ~ "III_SangreInmunidad",
    primera == "E"                                   ~ "IV_Endocrinas",
    primera == "F"                                   ~ "V_Mental",
    primera == "G"                                   ~ "VI_Nervioso",
    primera == "H" & !is.na(dos_digitos) & dos_digitos <= 59 ~ "VII_Ojo",
    primera == "H" & !is.na(dos_digitos) & dos_digitos >= 60 & dos_digitos <= 95 ~ "VIII_Oido",
    primera == "I"                                   ~ "IX_Circulatorio",
    primera == "J"                                   ~ "X_Respiratorio",
    primera == "K"                                   ~ "XI_Digestivo",
    primera == "L"                                   ~ "XII_Piel",
    primera == "M"                                   ~ "XIII_Musculoesqueletico",
    primera == "N"                                   ~ "XIV_Genitourinario",
    primera == "O"                                   ~ "XV_Embarazo",
    primera == "P"                                   ~ "XVI_Perinatal",
    primera == "Q"                                   ~ "XVII_Congenitas",
    primera == "R"                                  ~ "XVIII_SintomasSignos",
    primera %in% c("S", "T")                        ~ "XIX_Traumatismos",
    primera %in% c("V", "W", "X", "Y")             ~ "XX_CausasExternas",
    primera == "Z"                                  ~ "XXI_FactoresSalud",
    primera == "U"                                  ~ "XXII_Especiales",
    TRUE                                            ~ "OTRO"
  )
}

# Datos necesitan estar presentes en la carpeta /data, esto se necesita hacer
# manualmente porque el contenido de la carpeta está en .gitignore. 
df_raw <- read.csv(
  "data/TF_defunciones.csv",
  stringsAsFactors = FALSE,
  na.strings        = c("", "NA")
) |>
  mutate(
    EGRESO    = factor(EGRESO, levels = c("Defuncion", "Mejoria")),
    CIE10_CAP = mapear_cie10(CIE10)
  )

cat("Dimensiones:", nrow(df_raw), "×", ncol(df_raw), "\n")
cat("\nValores faltantes por columna:\n")
print(colSums(is.na(df_raw)))
```

### Distribución de la variable objetivo

```{r}
df_raw |>
  count(EGRESO) |>
  mutate(Pct = round(100 * n / sum(n), 1)) |>
  ggplot(aes(x = EGRESO, y = n, fill = EGRESO)) +
  geom_col(width = 0.45, show.legend = FALSE) +
  geom_text(aes(label = paste0(comma(n), "\n(", Pct, " %)")),
            vjust = -0.3, size = 4) +
  scale_fill_manual(values = c("Defuncion" = "#d6604d", "Mejoria" = "#4393c3")) +
  scale_y_continuous(labels = comma, limits = c(0, 90000)) +
  labs(title = "Distribución de EGRESO",
       subtitle = "Desbalance 19% / 81%  |  Tasa base (ZeroR) = 80.9 %",
       x = NULL, y = "Observaciones") +
  theme_minimal(base_size = 13)
```

### Variables cuantitativas — distribución y relación con EGRESO

```{r}
#| warning: false
#| fig-height: 7

p_edad <- ggplot(df_raw, aes(x = EGRESO, y = EDAD, fill = EGRESO)) +
  geom_boxplot(show.legend = FALSE, outlier.shape = 21, outlier.size = 1) +
  scale_fill_manual(values = c("Defuncion" = "#d6604d", "Mejoria" = "#4393c3")) +
  labs(title = "EDAD", x = NULL) + theme_minimal(base_size = 11)

p_dias <- ggplot(df_raw, aes(x = EGRESO, y = DIAS_ESTANCIA + 1, fill = EGRESO)) +
  geom_boxplot(show.legend = FALSE, outlier.shape = 21, outlier.size = 1) +
  scale_y_log10(labels = comma) +
  scale_fill_manual(values = c("Defuncion" = "#d6604d", "Mejoria" = "#4393c3")) +
  labs(title = "DIAS_ESTANCIA (log)", x = NULL, y = "Días + 1") +
  theme_minimal(base_size = 11)

p_peso <- ggplot(df_raw |> filter(!is.na(PESO), !(ESTADO == "Sinaloa" & PESO == 99)),
                 aes(x = EGRESO, y = PESO, fill = EGRESO)) +
  geom_boxplot(show.legend = FALSE, outlier.shape = 21, outlier.size = 1) +
  scale_fill_manual(values = c("Defuncion" = "#d6604d", "Mejoria" = "#4393c3")) +
  labs(title = "PESO (sin anomalía Sinaloa)", x = NULL) +
  theme_minimal(base_size = 11)

p_altura <- ggplot(df_raw |> filter(!is.na(ALTURA), ALTURA > 30),
                   aes(x = EGRESO, y = ALTURA, fill = EGRESO)) +
  geom_boxplot(show.legend = FALSE, outlier.shape = 21, outlier.size = 1) +
  scale_fill_manual(values = c("Defuncion" = "#d6604d", "Mejoria" = "#4393c3")) +
  labs(title = "ALTURA", x = NULL) + theme_minimal(base_size = 11)

gridExtra::grid.arrange(p_edad, p_dias, p_peso, p_altura, ncol = 2)
```

```{r}
df_raw |>
  group_by(EGRESO) |>
  summarise(
    EDAD_med   = median(EDAD),
    DIAS_med   = median(DIAS_ESTANCIA),
    PESO_med   = median(PESO, na.rm = TRUE),
    ALTURA_med = median(ALTURA, na.rm = TRUE)
  ) |>
  kable(digits = 1, caption = "Medianas de variables cuantitativas por EGRESO")
```

### Variables cualitativas — distribución y relación con EGRESO

```{r}
#| fig-height: 8

g_gen <- df_raw |>
  filter(GENERO != "N.E.") |>
  count(GENERO, EGRESO) |>
  ggplot(aes(x = GENERO, y = n, fill = EGRESO)) +
  geom_col(position = "fill", width = 0.5) +
  scale_y_continuous(labels = percent) +
  scale_fill_manual(values = c("Defuncion" = "#d6604d", "Mejoria" = "#4393c3")) +
  labs(title = "GENERO", x = NULL, y = NULL, fill = NULL) +
  theme_minimal(base_size = 11) + theme(legend.position = "bottom")

g_inf <- df_raw |>
  count(INFECCION, EGRESO) |>
  ggplot(aes(x = INFECCION, y = n, fill = EGRESO)) +
  geom_col(position = "fill", width = 0.5) +
  scale_y_continuous(labels = percent) +
  scale_fill_manual(values = c("Defuncion" = "#d6604d", "Mejoria" = "#4393c3")) +
  labs(title = "INFECCION", x = NULL, y = NULL, fill = NULL) +
  theme_minimal(base_size = 11) + theme(legend.position = "bottom")

g_ind <- df_raw |>
  count(INDIGENA, EGRESO) |>
  ggplot(aes(x = INDIGENA, y = n, fill = EGRESO)) +
  geom_col(position = "fill", width = 0.7) +
  scale_y_continuous(labels = percent) +
  scale_fill_manual(values = c("Defuncion" = "#d6604d", "Mejoria" = "#4393c3")) +
  labs(title = "INDIGENA", x = NULL, y = NULL, fill = NULL) +
  theme_minimal(base_size = 11) +
  theme(axis.text.x = element_text(angle = 30, hjust = 1),
        legend.position = "bottom")

g_acc <- df_raw |>
  mutate(ACC = if_else(ACCIDENTE == "NO APLICA", "No", "Si")) |>
  count(ACC, EGRESO) |>
  ggplot(aes(x = ACC, y = n, fill = EGRESO)) +
  geom_col(position = "fill", width = 0.5) +
  scale_y_continuous(labels = percent) +
  scale_fill_manual(values = c("Defuncion" = "#d6604d", "Mejoria" = "#4393c3")) +
  labs(title = "ACCIDENTE (binario)", x = NULL, y = NULL, fill = NULL) +
  theme_minimal(base_size = 11) + theme(legend.position = "bottom")

gridExtra::grid.arrange(g_gen, g_inf, g_ind, g_acc, ncol = 2)
```

### CIE-10 por capítulo — tasa de Defunción

```{r}
#| fig-height: 6
df_raw |>
  count(CIE10_CAP, EGRESO) |>
  pivot_wider(names_from = EGRESO, values_from = n, values_fill = 0) |>
  mutate(
    Total   = Defuncion + Mejoria,
    Pct_Def = round(100 * Defuncion / Total, 1)
  ) |>
  ggplot(aes(x = Pct_Def, y = reorder(CIE10_CAP, Pct_Def), fill = Pct_Def)) +
  geom_col(width = 0.7) +
  scale_fill_gradient(low = "#fee090", high = "#d73027", guide = "none") +
  geom_text(aes(label = paste0(Pct_Def, " %  (n=", comma(Total), ")")),
            hjust = -0.05, size = 2.8) +
  expand_limits(x = 90) +
  labs(title = "Tasa de Defunción por Capítulo CIE-10",
       x = "% Defunción", y = NULL) +
  theme_minimal(base_size = 10)
```

## Hallazgos

**1. Desbalance de clases moderado, explicado por diagnósticos obstétricos.** El dataset contiene 18,010 Defunciones (19.06 %) y 76,483 Mejorías (80.94 %). La tasa base del clasificador trivial es 80.94 %, umbral mínimo que todo modelo debe superar. El origen del desbalance es el Capítulo XV (Embarazo y parto), con 34,137 casos y una tasa de defunción de apenas 0.1 % — el grupo más numeroso con la mortalidad más baja. La métrica de evaluación principal será ROC-AUC y no accuracy.

**2. CIE-10 es el predictor con mayor poder discriminante.** Los 3,199 códigos únicos se agrupan en 22 capítulos con tasas de defunción que van del 0.1 % (XV, Embarazo) al 73 % (XVIII, Síntomas y signos anormales). Los cinco capítulos más letales son: XVIII_SintomasSignos (73 %, n=2,457), I_Infecciosas (68.6 %, n=2,115), IX_Circulatorio (66.1 %, n=3,815), II_Neoplasias (53.4 %, n=2,023) y X_Respiratorio (53.2 %, n=4,715). Los más benignos son VII_Ojo, VIII_Oido y XV_Embarazo, con tasas cercanas al 0.1 %. Esta variable por sí sola estructura prácticamente todo el espacio de riesgo.

**3. INFECCION es la señal binaria individual más fuerte.** Solo 1,213 casos (1.3 % del total) presentaron infección intrahospitalaria, pero su tasa de defunción es 64.5 % frente al 18.5 % sin infección — una separación de 46 puntos porcentuales.

**4. EDAD y DIAS_ESTANCIA son los mejores predictores cuantitativos.** Los pacientes fallecidos tienen mediana de 54 años (media 48.7) frente a 25 años (media 29.9) en alta por mejoría. La estancia hospitalaria presenta mediana de 4 días en defunciones versus 1 día en mejorías. Ambas variables tienen valores máximos imposibles que se corregirán en preprocesamiento: EDAD = 130 y DIAS_ESTANCIA = 12,845 días.

**5. Anomalía sistemática de captura en Sinaloa.** De los 4,696 registros del estado, 1,843 (39.2 %) tienen exactamente PESO = 99.0 kg — valor por defecto del sistema de captura hospitalaria. Se imputarán como NA antes de calcular cualquier percentil, ya que de lo contrario distorsionarían el P99 de PESO y la imputación posterior.

**6. GENERO muestra una diferencia sustancial confundida con la composición diagnóstica.** Los hombres tienen una tasa de defunción del 30.8 % (n=31,773) frente al 13.1 % de las mujeres (n=62,713). La diferencia está parcialmente confundida con el Capítulo XV: las mujeres dominan los 34,137 egresos obstétricos de mortalidad mínima. La categoría N.E. (7 registros, 85.7 %) se eliminará por tener menos de 10 observaciones.

**7. Sesgo de registro sistemático por estado — hallazgo crítico de calidad de datos.** Tabasco presenta 99.9 % de defunción (n=719), Coahuila de Zaragoza 98.8 % (n=515) y San Luis Potosí 97.3 % (n=777). Ningún hospital opera con tasas cercanas al 100 %; lo más probable es que estos estados enviaron a la DGIS únicamente los registros de defunción, omitiendo los egresos por mejoría. Esto invalida ESTADO como predictor geográfico directo y justifica su agrupación por región.

**8. ASEGURADO = GRATUIDAD tiene 100 % de defunción en 105 casos.** Al igual que el hallazgo de ESTADO, esto señala un sesgo de registro y no un patrón clínico real. PROSPERA tiene 0 % de defunción en 39 casos, en el extremo opuesto. Ambas categorías, junto con SEDENA (n=11), PEMEX (n=15) y SECMAR (n=5), se consolidarán en grupos más amplios. La categoría principal es SEGURO POPULAR con 56,937 registros y 18.3 % de defunción.

**9. INDIGENA muestra diferencias reales con una categoría de imputación compleja.** Los pacientes identificados como indígenas tienen 35.5 % de defunción (n=1,137), "No sabe" 30.4 % (n=1,362), y "No" 20.0 % (n=81,762). La categoría "No responde" tiene solo 8.0 % (n=10,232), probablemente pacientes que ingresaron por procedimientos electivos. Esta distribución sugiere que "No responde" no es equivalente a dato faltante y debe conservarse como categoría propia.

**10. MES_INGRESO tiene variación estacional moderada pero consistente.** La tasa de defunción varía del 17.4 % en septiembre al 21.9 % en enero — un rango de 4.5 puntos porcentuales. Los meses de invierno presentan mayor mortalidad, consistente con el patrón epidemiológico de enfermedades respiratorias e infecciosas. La variable se conservará dado su costo computacional nulo y su potencial de capturar efectos estacionales.

------------------------------------------------------------------------

# Parte 2: Preparar Datos

En esta sección se aplican las transformaciones necesarias para convertir los datos crudos en un conjunto limpio, coherente y listo para el modelado. Las decisiones tomadas se fundamentan en los hallazgos del análisis exploratorio de la Parte 1 y en las recomendaciones del protocolo CRISP-ML. El orden de las operaciones es deliberado: primero se corrigen anomalías conocidas, luego se tratan outliers, después se imputan valores faltantes, se recodifican variables y finalmente se divide el conjunto.

```{r}
#| message: false
#| warning: false

# Se parte de df_raw ya cargado en Parte 1 — tiene CIE10_CAP y EGRESO como factor.
# NO se re-lee el CSV para no perder esas transformaciones.
df <- df_raw
```

## Eliminación de registros inválidos

Antes de cualquier transformación, se eliminan los registros que no aportan información válida. El criterio aplicado es conservador: solo se descartan observaciones cuya categoría tiene menos de 10 ocurrencias en una variable (umbral mínimo para que una categoría sea estadísticamente representativa) o cuyo valor es explícitamente no especificado en variables donde esa ambigüedad no puede ser clínica.

**Variable GENERO:** La categoría "N.E." (No Especificado) tiene únicamente 7 registros. Al ser tan pocos, no se puede construir un patrón de comportamiento para esta categoría, y su inclusión introduciría ruido. Se eliminan.

**Variable ESTADO:** Estados con menos de 10 observaciones no permiten estimaciones confiables de tasas de mortalidad ni pueden formar su propia categoría en agrupaciones. Se eliminan sus registros.

```{r}
# Registros antes de limpieza
n_inicial <- nrow(df)

# 1. Eliminar GENERO = "N.E."
df <- df |> filter(GENERO != "N.E.")

# 2. Eliminar estados con menos de 10 ocurrencias
df <- df |>
  group_by(ESTADO) |>
  filter(n() >= 10) |>
  ungroup()

# Resumen de registros eliminados
n_final <- nrow(df)
cat(sprintf(
  "Registros iniciales:  %s\nRegistros eliminados: %s (%.2f%%)\nRegistros finales:    %s\n",
  format(n_inicial, big.mark = ","),
  format(n_inicial - n_final, big.mark = ","),
  (n_inicial - n_final) / n_inicial * 100,
  format(n_final, big.mark = ",")
))
```

## Patrones de captura por estado (top 5)

Antes de corregir la anomalía detectada en el EDA para Sinaloa, conviene revisar los estadísticos de posición de PESO y ALTURA en los 5 estados con más observaciones. El objetivo es confirmar que el patrón anómalo de Sinaloa es único y no una práctica generalizada de captura compartida con otros estados.

```{r top5-estados}
df |>
  group_by(ESTADO) |>
  summarise(
    n             = n(),
    PESO_NA_pct   = round(100 * mean(is.na(PESO)), 1),
    PESO_99_pct   = round(100 * mean(PESO == 99, na.rm = TRUE), 1),
    PESO_med      = round(median(PESO, na.rm = TRUE), 1),
    PESO_media    = round(mean(PESO,   na.rm = TRUE), 1),
    ALTURA_NA_pct = round(100 * mean(is.na(ALTURA)), 1),
    ALTURA_med    = round(median(ALTURA, na.rm = TRUE), 1),
    ALTURA_media  = round(mean(ALTURA,   na.rm = TRUE), 1),
    .groups = "drop"
  ) |>
  arrange(desc(n)) |>
  slice_head(n = 5) |>
  kable(caption = "PESO y ALTURA — estadísticos para los 5 estados con más observaciones")
```

El porcentaje `PESO_99_pct` confirma que la anomalía es exclusiva de Sinaloa: cualquier estado con un porcentaje significativo (>5 %) de registros exactos en 99 kg estaría usando ese valor como predeterminado del sistema de captura. En el resto de los estados top, ese porcentaje es cercano a 0 % y las medias/medianas son biológicamente plausibles. La corrección que se aplica a continuación es, por lo tanto, específica para Sinaloa.

## Corrección de la anomalía de Sinaloa (PESO = 99)

Durante el análisis exploratorio se identificó que el 39.2% de los registros del estado de Sinaloa tienen exactamente `PESO = 99.0`. Este valor corresponde al valor por defecto del sistema de captura hospitalaria, no a un peso real. Si no se corrige antes de calcular percentiles o imputar, este valor artificial inflaría los estadísticos de posición y contaminaría la imputación de todos los demás registros.

Esta corrección se realiza **antes** de cualquier cálculo de percentiles o paso de imputación, ya que ESTADO todavía existe en el dataframe en este punto del pipeline.

```{r}
# Número de registros afectados
n_anomalia <- df |>
  filter(ESTADO == "Sinaloa", PESO == 99) |>
  nrow()

cat(sprintf("Registros de Sinaloa con PESO = 99 convertidos a NA: %d\n", n_anomalia))

# Reemplazar PESO = 99 en Sinaloa por NA
df <- df |>
  mutate(PESO = if_else(ESTADO == "Sinaloa" & PESO == 99, NA_real_, PESO))
```

## Tratamiento de valores atípicos

### PESO y ALTURA: eliminación por percentil 1 y 99

Para las variables de peso y altura, se eliminan los registros que caen fuera del rango entre el percentil 1 y el percentil 99. Esta estrategia descarta los valores más extremos sin asumir una distribución particular ni perder el grueso de los datos. Los valores faltantes se excluyen del cálculo de percentiles para evitar sesgos.

```{r}
# Calcular percentiles excluyendo NA (con corrección de Sinaloa ya aplicada)
p1_peso  <- quantile(df$PESO,   0.01, na.rm = TRUE)
p99_peso <- quantile(df$PESO,   0.99, na.rm = TRUE)
p1_alt   <- quantile(df$ALTURA, 0.01, na.rm = TRUE)
p99_alt  <- quantile(df$ALTURA, 0.99, na.rm = TRUE)

cat(sprintf("PESO   — Rango válido: [%.1f, %.1f] kg\n", p1_peso, p99_peso))
cat(sprintf("ALTURA — Rango válido: [%.1f, %.1f] cm\n", p1_alt,  p99_alt))

n_antes <- nrow(df)

# Eliminar filas fuera del rango; se conservan los NA (serán imputados después)
df <- df |>
  filter(is.na(PESO)   | between(PESO,   p1_peso, p99_peso)) |>
  filter(is.na(ALTURA) | between(ALTURA, p1_alt,  p99_alt))

cat(sprintf("Registros eliminados por outliers en PESO/ALTURA: %d\n", n_antes - nrow(df)))
```

### EDAD: cap de valores implausibles

La edad máxima registrada en los datos es de 130 años, lo cual es biológicamente imposible y corresponde a un error de captura. Se establece un límite de 120 años; los valores por encima se convierten en `NA`.

```{r}
n_edad_invalida <- sum(df$EDAD > 120, na.rm = TRUE)
cat(sprintf("Registros con EDAD > 120 convertidos a NA: %d\n", n_edad_invalida))

df <- df |>
  mutate(EDAD = if_else(EDAD > 120, NA_real_, EDAD))

summary(df$EDAD)
```

### DIAS_ESTANCIA: cap por percentil 99

La estancia máxima registrada es de 12,845 días (más de 35 años), valor claramente erróneo. En lugar de usar un límite clínico arbitrario, se aplica el percentil 99 como umbral, que captura el comportamiento real del 98% de los casos.

```{r}
p99_dias <- quantile(df$DIAS_ESTANCIA, 0.99, na.rm = TRUE)
n_estancia_invalida <- sum(df$DIAS_ESTANCIA > p99_dias, na.rm = TRUE)

cat(sprintf("Percentil 99 de DIAS_ESTANCIA: %.0f días\n", p99_dias))
cat(sprintf("Registros convertidos a NA: %d\n", n_estancia_invalida))

df <- df |>
  mutate(DIAS_ESTANCIA = if_else(DIAS_ESTANCIA > p99_dias, NA_real_, DIAS_ESTANCIA))
```

## Imputación de PESO y ALTURA

El 24.6% de los registros de `PESO` y el 25.3% de `ALTURA` son `NA` (después de corregir la anomalía de Sinaloa). Eliminar estos registros reduciría la muestra de entrenamiento de forma significativa y potencialmente introduciría sesgo sistemático si los datos no faltan de forma completamente aleatoria (MCAR).

**Estrategia elegida: imputación por mediana de grupo (CIE10_CAP × GENERO).** La justificación clínica es directa: el peso y la talla de un paciente están fuertemente determinados por su condición médica principal y por su sexo biológico. Un paciente obstétrico (Capítulo XV) tiene un perfil corporal muy diferente al de un paciente con síntomas no clasificados (Capítulo XVIII). Usar la mediana en lugar de la media protege contra outliers residuales. `CIE10_CAP` ya existe en `df` desde la carga inicial en Parte 1.

Se aplica imputación en dos pasos: (1) mediana del grupo (CIE10_CAP × GENERO) como paso principal, y (2) mediana global como respaldo para grupos con muy pocos registros no-NA.

```{r}
df <- df |>
  group_by(CIE10_CAP, GENERO) |>
  mutate(
    PESO   = if_else(is.na(PESO),   median(PESO,   na.rm = TRUE), PESO),
    ALTURA = if_else(is.na(ALTURA), median(ALTURA, na.rm = TRUE), ALTURA)
  ) |>
  ungroup()

# Paso de respaldo: mediana global para grupos sin suficientes datos
mediana_global_peso   <- median(df$PESO,   na.rm = TRUE)
mediana_global_altura <- median(df$ALTURA, na.rm = TRUE)

df <- df |>
  mutate(
    PESO   = if_else(is.na(PESO),   mediana_global_peso,   PESO),
    ALTURA = if_else(is.na(ALTURA), mediana_global_altura, ALTURA)
  )

cat(sprintf("NA restantes en PESO:   %d\n", sum(is.na(df$PESO))))
cat(sprintf("NA restantes en ALTURA: %d\n", sum(is.na(df$ALTURA))))
```

## Recodificación y agrupación de variables categóricas

### ESTADO → REGION

El análisis exploratorio mostró que varios estados (Tabasco, Coahuila, San Luis Potosí) presentan tasas de mortalidad cercanas al 100 %, evidencia de que esos estados enviaron únicamente registros de defunción a la base. Usar `ESTADO` directamente introduciría sesgo de registro en lugar de señal clínica real. Se agrupan en las cuatro regiones geográficas de la SSA, que tienen sentido epidemiológico por sus diferencias en infraestructura hospitalaria y perfil demográfico. La variable `ESTADO` se elimina tras la agrupación.

```{r}
# Verificar nombres exactos de estados en el CSV antes de mapear
cat("Estados únicos en el dataset:\n")
print(sort(unique(df$ESTADO)))
```

```{r}
df <- df |>
  mutate(REGION = case_when(
    ESTADO %in% c("Baja California", "Baja California Sur", "Chihuahua",
                  "Coahuila de Zaragoza", "Durango", "Nuevo Leon",
                  "Sinaloa", "Sonora", "Tamaulipas")                          ~ "REGION_I",
    ESTADO %in% c("Aguascalientes", "Colima", "Guanajuato", "Jalisco",
                  "Michoacan de Ocampo", "Nayarit", "Queretaro de Arteaga",
                  "San Luis Potosi", "Zacatecas")                             ~ "REGION_II",
    ESTADO %in% c("Distrito Federal", "Mexico", "Guerrero",
                  "Hidalgo", "Morelos", "Puebla", "Tlaxcala")                 ~ "REGION_III",
    ESTADO %in% c("Campeche", "Chiapas", "Oaxaca", "Quintana Roo",
                  "Tabasco", "Veracruz de Ignacio de la Llave", "Yucatan")   ~ "REGION_IV",
    ESTADO == "No Especificado"                                               ~ "NO_ESPECIFICADO",
    TRUE ~ "OTRA"
  )) |>
  select(-ESTADO)

# Verificar: ningún estado debe caer en OTRA
df |>
  count(REGION, sort = TRUE) |>
  mutate(pct = percent(n / sum(n), 0.1)) |>
  kable(col.names = c("Región", "n", "%"),
        caption = "Distribución por región geográfica")
```

### ASEGURADO → ASEGURADO_GRP

La variable original tiene 12 categorías, varias con muy pocas observaciones (SEDENA n=11, PEMEX n=15, SECMAR n=5, PROSPERA n=39, GRATUIDAD n=105). Categorías tan pequeñas son estadísticamente inestables. Se consolidan en 6 grupos clínicamente coherentes. La categoría "SE IGNORA" se conserva como propia: el desconocimiento del aseguramiento al ingreso suele indicar urgencia o inconsciencia del paciente — información clínica en sí misma, como señala explícitamente el enunciado del proyecto.

```{r}
# Verificar categorías exactas presentes en el CSV
cat("Categorías únicas en ASEGURADO:\n")
print(sort(unique(df$ASEGURADO)))
```

```{r}
df <- df |>
  mutate(ASEGURADO_GRP = case_when(
    ASEGURADO == "IMSS"                         ~ "IMSS",
    ASEGURADO == "ISSSTE"                        ~ "ISSSTE",
    ASEGURADO %in% c("SEGURO POPULAR", "SPSS")  ~ "SEGURO_POPULAR",
    ASEGURADO %in% c("SIN SEGURO", "NINGUNA",
                     "NO ASEGURADO")             ~ "SIN_SEGURO",
    ASEGURADO == "SE IGNORA"                     ~ "SE_IGNORA",
    TRUE                                         ~ "OTRO"
  )) |>
  select(-ASEGURADO)

df |>
  count(ASEGURADO_GRP, sort = TRUE) |>
  mutate(pct = percent(n / sum(n), 0.1)) |>
  kable(col.names = c("Grupo de aseguramiento", "n", "%"),
        caption = "Distribución de ASEGURADO_GRP")
```

### ACCIDENTE → binarización

La variable `ACCIDENTE` original contiene 11 categorías describiendo el tipo de accidente. Para el modelo de mortalidad, la distinción relevante es si el ingreso fue consecuencia de un accidente o no, independientemente del tipo. Se binariza a SI / NO. En este dataset, el valor para ausencia de accidente es `"NO APLICA"`.

```{r}
# Verificar el valor exacto para "sin accidente"
cat("Categorías únicas en ACCIDENTE:\n")
print(sort(unique(df$ACCIDENTE)))
```

```{r}
df <- df |>
  mutate(ACCIDENTE = if_else(ACCIDENTE == "NO APLICA", "NO", "SI"))

df |>
  count(ACCIDENTE) |>
  mutate(pct = percent(n / sum(n), 0.1)) |>
  kable(col.names = c("Accidente", "n", "%"),
        caption = "Distribución de ACCIDENTE (binarizada)")
```

### INDIGENA — justificación de conservar todas las categorías

La variable `INDIGENA` tiene cuatro categorías. Como se documentó en la Parte 1, "No responde" tiene una tasa de mortalidad del 8 % — considerablemente más baja que el promedio general del 19 %. Esta categoría captura admisiones electivas o programadas donde el paciente decidió no contestar, un perfil clínico distinto. Imputarla como cualquiera de las otras categorías borraría esta señal. Se conservan los cuatro niveles como están.

```{r}
df |>
  group_by(INDIGENA) |>
  summarise(
    n              = n(),
    tasa_defuncion = percent(mean(EGRESO == "Defuncion"), 0.1)
  ) |>
  mutate(pct_total = percent(n / sum(n), 0.1)) |>
  arrange(desc(n)) |>
  kable(col.names = c("Categoría INDIGENA", "n", "Tasa defunción", "% total"),
        caption = "Tasas de defunción por categoría de INDIGENA")
```

## Codificación final de variables

Con todas las transformaciones aplicadas, se codifican las variables al tipo correcto para que `caret` las interprete adecuadamente. `EGRESO` mantiene "Defuncion" como primer nivel (clase positiva). La columna `CIE10` original se elimina — ya está representada por `CIE10_CAP`.

Los NA restantes en `EDAD` (n=1) y `DIAS_ESTANCIA` (n=875) corresponden a los valores extremos convertidos en la sección anterior. Se imputarán por la mediana del conjunto de entrenamiento al inicio de la Parte 3 — calculada solo sobre `df_train` y aplicada a `df_val` y `df_test`, evitando data leakage. Se prefiere esta vía a `preProcess = "medianImpute"` dentro de los pliegues porque `caret::predict.train` por defecto descarta filas con `NA` (`na.action = na.omit`), lo que rompería la correspondencia entre predicciones y etiquetas en `df_val` y `df_test`.

```{r}
df <- df |>
  mutate(
    # Variable objetivo: Defuncion = clase positiva (primer nivel)
    EGRESO        = factor(EGRESO, levels = c("Defuncion", "Mejoria")),
    # Nominales
    GENERO        = as.factor(GENERO),
    INFECCION     = as.factor(INFECCION),
    ACCIDENTE     = as.factor(ACCIDENTE),
    INDIGENA      = as.factor(INDIGENA),
    CIE10_CAP     = as.factor(CIE10_CAP),
    REGION        = as.factor(REGION),
    ASEGURADO_GRP = as.factor(ASEGURADO_GRP),
    # Ordinal
    MES_INGRESO   = factor(MES_INGRESO, levels = c("Enero","Febrero","Marzo","Abril","Mayo","Junio","Julio","Agosto","Septiembre","Octubre","Noviembre","Diciembre"), ordered = TRUE)
  ) |>
  select(-CIE10)   # reemplazado por CIE10_CAP

# Verificar NAs restantes
na_restantes <- colSums(is.na(df))
na_restantes <- na_restantes[na_restantes > 0]

if (length(na_restantes) == 0) {
  cat("✓ No quedan valores NA en el conjunto preparado.\n")
} else {
  cat("NAs restantes (se imputarán por mediana dentro de cada pliegue de CV via preProcess):\n")
  print(na_restantes)
}

cat(sprintf("\nDimensiones finales: %d filas × %d columnas\n", nrow(df), ncol(df)))
glimpse(df)
```

## División CE / CV / CP

Se divide el conjunto en tres partes usando la semilla **2711** y muestreo **estratificado** sobre `EGRESO`. El muestreo estratificado garantiza que la proporción 19% / 81% se preserve en los tres conjuntos, evitando que el desbalance de clases se amplifique por efecto del muestreo.

-   **CE — Entrenamiento (60%):** ajuste de modelos e hiperparámetros mediante validación cruzada interna.
-   **CV — Validación (20%):** comparación entre modelos durante el desarrollo.
-   **CP — Prueba (20%):** reservado exclusivamente para la evaluación final de la Parte 4. No se toca durante el desarrollo.

```{r}
set.seed(2711)

# 60% entrenamiento
idx_train <- createDataPartition(df$EGRESO, p = 0.60, list = FALSE)
df_train  <- df[ idx_train, ]
df_temp   <- df[-idx_train, ]

# Del 40% restante: 50% validación, 50% prueba → 20% / 20% del total
idx_val  <- createDataPartition(df_temp$EGRESO, p = 0.50, list = FALSE)
df_val   <- df_temp[ idx_val, ]
df_test  <- df_temp[-idx_val, ]

tibble(
  Conjunto      = c("Entrenamiento (CE)", "Validación (CV)", "Prueba (CP)"),
  n             = c(nrow(df_train), nrow(df_val), nrow(df_test)),
  `% del total` = percent(c(nrow(df_train), nrow(df_val), nrow(df_test)) / nrow(df), 0.1),
  `% Defunción` = percent(c(
    mean(df_train$EGRESO == "Defuncion"),
    mean(df_val$EGRESO   == "Defuncion"),
    mean(df_test$EGRESO  == "Defuncion")
  ), 0.1)
) |> kable(caption = "División estratificada del conjunto de datos (semilla 2711)")
```

## Estrategia para el desbalance de clases

Con \~19% de Defunciones en el CE, la mayoría de algoritmos tenderían a clasificar todo como Mejoría para maximizar la exactitud, ignorando la clase de interés clínico. Se aplica **sobremuestreo aleatorio (upsampling) dentro de los pliegues de validación cruzada** mediante `sampling = "up"` en `trainControl`. Al aplicarlo dentro de cada pliegue, el sobremuestreo nunca contamina los datos de validación de ese pliegue, evitando data leakage — problema que ocurriría si se aplicara SMOTE sobre el conjunto completo antes de la CV.

La métrica principal de comparación entre modelos es **ROC-AUC**. Se reportarán también sensibilidad y especificidad al umbral de Youden en la evaluación final (Parte 4). El objeto `ctrl_cv` definido aquí se reutiliza sin modificación en todos los modelos de la Parte 3, garantizando una comparación justa.

```{r}
ctrl_cv <- trainControl(
  method            = "cv",
  number            = 5,
  classProbs        = TRUE,
  summaryFunction   = twoClassSummary,
  sampling          = "up",
  savePredictions   = "final"
)

cat("ctrl_cv configurado:\n")
cat("  - Validación cruzada: 5 pliegues\n")
cat("  - Upsampling dentro de cada pliegue\n")
cat("  - Métrica principal: ROC-AUC\n")
cat("  - Se reutilizará en los 6 modelos de la Parte 3\n")
```

------------------------------------------------------------------------

# Parte 3: Construir y afinar los modelos

## Estrategia de comparación justa entre algoritmos

Para que la comparación entre los seis algoritmos sea válida, todos comparten exactamente las mismas condiciones:

-   **Mismos conjuntos:** todos los modelos se entrenan sobre `df_train` (60% de los datos, \~55,500 registros) y se afinan usando el `ctrl_cv` definido al final de la Parte 2.
-   **Mismo resampling:** validación cruzada de 5 pliegues (`method = "cv", number = 5`) con upsampling dentro de cada pliegue para compensar el desbalance 19%/81%.
-   **Misma métrica de selección:** ROC-AUC. Se elige sobre Accuracy porque con clases desbalanceadas la exactitud es engañosa — un clasificador que predice siempre Mejoría alcanza 80.9% de accuracy sin aprender nada.
-   **Mismo caso positivo:** Defunción.
-   **Escalado:** se decide por modelo. kNN, Regresión Logística, SVM y Red Neuronal requieren escalado porque son sensibles a la magnitud de las variables. Árboles y Naive Bayes no lo requieren.
-   **NAs residuales:** los 876 NA en `EDAD` y `DIAS_ESTANCIA` se imputan con la mediana de `df_train` al inicio de la Parte 3 (no dentro de los pliegues), aplicando ese mismo valor a `df_val` y `df_test`. Esto evita data leakage y evita que `predict.train` descarte filas con NA.

El conjunto `df_val` se usará para comparar modelos entre sí durante el desarrollo. El conjunto `df_test` queda reservado exclusivamente para la Parte 4.

```{r}
#| message: false
#| warning: false

library(caret)
library(lattice)
library(e1071)      # SVM y Naive Bayes
library(klaR)       # Naive Bayes con caret
library(rpart)      # Árboles
library(rpart.plot) # Visualización de árboles
library(nnet)       # Red neuronal
library(NeuralNetTools) # Visualización de red neuronal

# Objeto de control compartido por todos los modelos (definido en Parte 2)
# ctrl_cv ya existe en el entorno — se muestra aquí solo para referencia
ctrl_cv

# Los NAs residuales en EDAD y DIAS_ESTANCIA (<1% de los datos)
# se imputan con la mediana de df_train abajo, antes de entrenar.

# Naive Bayes no maneja factores ordenados, se convierte MES_INGRESO a factor nominal sin perder la información
df_train$MES_INGRESO <- factor(df_train$MES_INGRESO, ordered = FALSE)
df_val$MES_INGRESO   <- factor(df_val$MES_INGRESO,   ordered = FALSE)
df_test$MES_INGRESO  <- factor(df_test$MES_INGRESO,  ordered = FALSE)

# Imputación de NAs residuales en EDAD y DIAS_ESTANCIA (<1% de los datos).
# La mediana se calcula sobre df_train y se aplica a los tres conjuntos para
# evitar data leakage (la mediana de df_val o df_test nunca alimenta el modelo).
# Se hace aquí en lugar de via preProcess="medianImpute" para que predict()
# no descarte filas con NA por su na.action=na.omit por defecto.
med_edad <- median(df_train$EDAD,          na.rm = TRUE)
med_dias <- median(df_train$DIAS_ESTANCIA, na.rm = TRUE)

for (nombre in c("df_train", "df_val", "df_test")) {
  tmp <- get(nombre)
  tmp$EDAD          <- ifelse(is.na(tmp$EDAD),          med_edad, tmp$EDAD)
  tmp$DIAS_ESTANCIA <- ifelse(is.na(tmp$DIAS_ESTANCIA), med_dias, tmp$DIAS_ESTANCIA)
  assign(nombre, tmp)
}

cat(sprintf("df_train: %d filas\n", nrow(df_train)))
cat(sprintf("df_val:   %d filas\n", nrow(df_val)))
cat(sprintf("df_test:  %d filas\n", nrow(df_test)))

```

## Modelo 1: k-Nearest Neighbors (kNN)

El escalado es obligatorio. kNN calcula distancias euclidianas entre observaciones, por lo que una variable en centímetros dominaría completamente a una variable en unidades pequeñas si no se estandarizan. Se aplica `preProcess = c("center", "scale")`.

**Hiperparámetros:** `k` (número de vecinos). Se prueban valores impares del 3 al 15 para evitar empates en un problema binario.

```{r knn-modelo}
#| message: false
#| warning: false

# Modelos pre-entrenados en `scripts/entrenar_modelos.R` (rejilla:
# k = seq(3, 15, 2); preProcess = center + scale)
modelo_knn <- readRDS("models/modelo_knn.rds")
modelo_knn
```

```{r knn-plot}
plot(modelo_knn, main = "kNN — ROC-AUC por valor de k")
```

```{r knn-val}
# Evaluación sobre df_val
pred_knn     <- predict(modelo_knn, newdata = df_val)
pred_knn_prob <- predict(modelo_knn, newdata = df_val, type = "prob")

cm_knn <- confusionMatrix(data      = pred_knn,
                          reference = df_val$EGRESO,
                          positive  = "Defuncion",
                          mode      = "everything")
cm_knn
```

## Modelo 2: Naive Bayes

El escalado no se aplica. Naive Bayes calcula probabilidades condicionales por cada variable de forma independiente, por lo que la magnitud de los valores numéricos no afecta el resultado. Escalar no aporta nada y quita interpretabilidad.

**Hiperparámetros:** `usekernel` — controla si las variables numéricas se modelan con una distribución gaussiana (`FALSE`) o con estimación de densidad por kernel (`TRUE`). Se prueban ambos valores. El parámetro `fL` es la corrección de Laplace; se prueba con 0 y con 1. También se prueba `adjust` para regular el ancho del kernel: `0.5` produce una densidad más sensible (menos suavizada) y `1.0` corresponde al suavizado base.

```{r nb-modelo}
#| message: false
#| warning: false

# Pre-entrenado con la interfaz x/y (no fórmula) para evitar el mismatch de
# variable names que klaR produce con factores de muchos niveles
# (CIE10_CAP, ASEGURADO_GRP, REGION) en algunas particiones de CV.
# Rejilla: fL ∈ {0,1}, usekernel ∈ {TRUE,FALSE}, adjust ∈ {0.5,1.0}.
modelo_nb <- readRDS("models/modelo_nb.rds")
modelo_nb
```

```{r nb-val}
# Predicción sobre df_val (en caret::train(method = "nb"), predict() devuelve factor de clases)
pred_nb <- predict(modelo_nb, newdata = df_val)

# Matriz de confusión con caret
cm_nb <- confusionMatrix(data      = pred_nb,
                         reference = df_val$EGRESO,
                         positive  = "Defuncion",
                         mode      = "everything")
cm_nb
```

## Modelo 3: Árbol de decisión (rpart)

El escalado no se aplica. Los árboles de decisión toman decisiones basadas en umbrales de corte por variable, por lo que la magnitud de los valores no afecta la estructura del árbol ni sus reglas. Escalar solo quitaría interpretabilidad.

**Hiperparámetros:** `cp` (parámetro de complejidad). Controla qué tan grande crece el árbol — valores pequeños permiten árboles más complejos, valores grandes los podan más agresivamente. Se prueban valores entre 0.0001 y 0.01.

```{r arbol-modelo}
#| message: false
#| warning: false

# Pre-entrenado; rejilla cp ∈ {1e-4, 5e-4, 1e-3, 5e-3, 1e-2}
modelo_arbol <- readRDS("models/modelo_arbol.rds")
modelo_arbol
plot(modelo_arbol, main = "Árbol — ROC-AUC por cp")
```

```{r arbol-plot}
# Visualizar el árbol con el cp óptimo
rpart.plot(modelo_arbol$finalModel,
           type  = 4,
           extra = 104,
           main  = "Árbol de clasificación — EGRESO")
```

```{r arbol-val}
pred_arbol <- predict(modelo_arbol, newdata = df_val)

cm_arbol <- confusionMatrix(data      = pred_arbol,
                            reference = df_val$EGRESO,
                            positive  = "Defuncion",
                            mode      = "everything")
cm_arbol
```

## Modelo 4: Regresión Logística

El escalado sí se aplica. Aunque la regresión logística puede funcionar sin escalar, estandarizar ayuda a la convergencia del algoritmo y hace los coeficientes comparables entre variables con distintas magnitudes.

**Hiperparámetros:** la regresión logística clásica no tiene hiperparámetros que afinar — el modelo tiene un único ajuste posible. Se usa `method = "glm"` con `family = "binomial"` dentro de caret, aplicando la misma validación cruzada de 5 pliegues para obtener una estimación justa del ROC-AUC comparable con los demás modelos.

```{r rl-modelo}
#| message: false
#| warning: false

# Pre-entrenado; regresión logística no tiene hiperparámetros que afinar.
modelo_rl <- readRDS("models/modelo_rl.rds")
summary(modelo_rl$finalModel)
```

```{r rl-val}
#| message: false
#| warning: false
pred_rl <- predict(modelo_rl, newdata = df_val)

cm_rl <- confusionMatrix(data      = pred_rl,
                         reference = df_val$EGRESO,
                         positive  = "Defuncion",
                         mode      = "everything")
cm_rl
```

## Modelo 5: Máquinas de Vector Soporte (SVM)

El escalado sí es obligatorio porque SVM construye hiperplanos de separación basándose en distancias entre puntos — si las variables tienen magnitudes muy distintas, las de mayor escala dominarían el cálculo. En este reporte se aplica desde `caret::train()` con `preProcess = c("center", "scale")`.

**Hiperparámetros:** el kernel radial (RBF) es el más versátil según lo visto en clase. Sus dos parámetros son `C` (penalización por clasificaciones incorrectas) y `sigma` (amplitud del kernel radial). Por el tamaño del CE (~55 k filas tras upsampling) y la complejidad cuadrática de SVM en `kernlab`, se acota la rejilla a dos valores de `C` con `sigma = 0.1` (kernel suficientemente amplio para que el número de vectores de soporte se mantenga manejable). La rejilla refinada de la Parte 3.7 explora valores alternativos en torno al mejor punto.

```{r svm-modelo}
#| message: false
#| warning: false

# Pre-entrenado; rejilla C ∈ {1, 10}, sigma = 0.1
modelo_svm <- readRDS("models/modelo_svm.rds")
modelo_svm
plot(modelo_svm, main = "SVM — ROC-AUC por C y sigma")
```

```{r svm-val}
pred_svm <- predict(modelo_svm, newdata = df_val)

cm_svm <- confusionMatrix(data      = pred_svm,
                          reference = df_val$EGRESO,
                          positive  = "Defuncion",
                          mode      = "everything")
cm_svm
```

## Modelo 6: Red Neuronal (nnet)

El escalado sí es obligatorio. Las redes neuronales usan gradiente descendente para ajustar los pesos — si las variables tienen escalas muy distintas, el gradiente se desestabiliza y la red tarda mucho más en converger o no converge. Se normaliza a rango \[0,1\] con `preProcess = c("range")`, como se recomienda en clase para `nnet`.

**Hiperparámetros:** `size` (número de neuronas en la capa oculta) y `decay` (regularización de pesos para evitar sobreajuste). Se prueban combinaciones típicas vistas en clase.

```{r nnet-modelo}
#| message: false
#| warning: false

# Pre-entrenado; rejilla size ∈ {5, 10}, decay ∈ {0.01, 0.1}, maxit = 120
modelo_nnet <- readRDS("models/modelo_nnet.rds")
modelo_nnet
plot(modelo_nnet, main = "Red Neuronal — ROC-AUC por size y decay")
```

```{r nnet-val}
#| message: false
#| warning: false

pred_nnet <- predict(modelo_nnet, newdata = df_val)

cm_nnet <- confusionMatrix(data      = pred_nnet,
                           reference = df_val$EGRESO,
                           positive  = "Defuncion",
                           mode      = "everything")
cm_nnet
```

## Comparación de los seis modelos

```{r comparacion}
mejor_roc_cv <- function(modelo) {
  if (!is.null(modelo$results) && "ROC" %in% colnames(modelo$results)) {
    return(max(modelo$results$ROC, na.rm = TRUE))
  }
  NA_real_
}

etiqueta_modelo <- function(nombre, modelo) {
  if (is.null(modelo$bestTune) || ncol(modelo$bestTune) == 0) return(nombre)
  params <- paste(names(modelo$bestTune), unlist(modelo$bestTune), sep = "=", collapse = ", ")
  sprintf("%s (%s)", nombre, params)
}

resumen_modelos <- data.frame(
  Modelo = c(
    etiqueta_modelo("kNN", modelo_knn),
    etiqueta_modelo("Naive Bayes", modelo_nb),
    etiqueta_modelo("Árbol", modelo_arbol),
    etiqueta_modelo("Reg. Logística", modelo_rl),
    etiqueta_modelo("SVM", modelo_svm),
    etiqueta_modelo("Red Neuronal", modelo_nnet)
  ),
  ROC_CV = c(
    mejor_roc_cv(modelo_knn),
    mejor_roc_cv(modelo_nb),
    mejor_roc_cv(modelo_arbol),
    mejor_roc_cv(modelo_rl),
    mejor_roc_cv(modelo_svm),
    mejor_roc_cv(modelo_nnet)
  ),
  Sensibilidad = c(
    unname(cm_knn$byClass["Sensitivity"]),
    unname(cm_nb$byClass["Sensitivity"]),
    unname(cm_arbol$byClass["Sensitivity"]),
    unname(cm_rl$byClass["Sensitivity"]),
    unname(cm_svm$byClass["Sensitivity"]),
    unname(cm_nnet$byClass["Sensitivity"])
  ),
  Especificidad = c(
    unname(cm_knn$byClass["Specificity"]),
    unname(cm_nb$byClass["Specificity"]),
    unname(cm_arbol$byClass["Specificity"]),
    unname(cm_rl$byClass["Specificity"]),
    unname(cm_svm$byClass["Specificity"]),
    unname(cm_nnet$byClass["Specificity"])
  ),
  Bal_Accuracy = c(
    unname(cm_knn$byClass["Balanced Accuracy"]),
    unname(cm_nb$byClass["Balanced Accuracy"]),
    unname(cm_arbol$byClass["Balanced Accuracy"]),
    unname(cm_rl$byClass["Balanced Accuracy"]),
    unname(cm_svm$byClass["Balanced Accuracy"]),
    unname(cm_nnet$byClass["Balanced Accuracy"])
  )
)

kable(resumen_modelos,
      digits = 4,
      caption = "Comparación de los seis modelos en df_val")
```

La tabla comparativa muestra que la **Red Neuronal** logró el mejor ROC-AUC en CV (~0.946), seguida por **Regresión Logística** y el **Árbol** refinado. Para la evaluación final sobre CP se priorizan tres modelos: la **Red Neuronal** por desempeño, el **Árbol refinado** por interpretabilidad clínica, y el **SVM Radial** para contraste de un kernel no lineal. La Parte 3.7 refina hiperparámetros del SVM y del Árbol; la Red Neuronal se mantiene con la mejor combinación encontrada en su rejilla base (`size = 10, decay = 0.1`).

## Afinamiento adicional de los modelos candidatos

Los dos finalistas provienen de una rejilla razonable pero estándar. En esta sección se aplican dos refinamientos para intentar mejorar su desempeño, **recordando que el caso positivo es Defunción**:

1.  **Rejilla refinada** alrededor del mejor punto encontrado en la Parte 3 — sirve para confirmar que ya estamos en el óptimo local de la rejilla inicial o, si no, mejorarlo.
2.  **Optimización del umbral de decisión** mediante el índice de Youden sobre `df_val`. El umbral por defecto de 0.5 trata por igual sensibilidad y especificidad, pero con desbalance 19/81 conviene desplazarlo para maximizar `Sensibilidad + Especificidad − 1`. Se calcula sobre `df_val` para no inducir sesgo de entrenamiento y para no contaminar el conjunto de prueba.

```{r}
#| message: false
#| warning: false
library(pROC)
```

### Refinamiento de SVM

```{r svm-fino}
#| message: false
#| warning: false

# Pre-entrenado; rejilla refinada alrededor del mejor C de la rejilla base,
# fijando sigma al óptimo de la base (ver scripts/entrenar_modelos.R).
modelo_svm_fino <- readRDS("models/modelo_svm_fino.rds")

tibble(
  Fase   = c("Inicial", "Refinada"),
  C      = c(modelo_svm$bestTune$C,     modelo_svm_fino$bestTune$C),
  sigma  = c(modelo_svm$bestTune$sigma, modelo_svm_fino$bestTune$sigma),
  ROC_CV = c(max(modelo_svm$results$ROC,      na.rm = TRUE),
             max(modelo_svm_fino$results$ROC, na.rm = TRUE))
) |> kable(digits = 4, caption = "SVM — rejilla inicial vs refinada")
```

### Refinamiento del Árbol

```{r arbol-fino}
#| message: false
#| warning: false

# Pre-entrenado; rejilla refinada cp = best_cp × {0.25, 0.5, 1, 2, 4}.
modelo_arbol_fino <- readRDS("models/modelo_arbol_fino.rds")

tibble(
  Fase   = c("Inicial", "Refinada"),
  cp     = c(modelo_arbol$bestTune$cp, modelo_arbol_fino$bestTune$cp),
  ROC_CV = c(max(modelo_arbol$results$ROC,      na.rm = TRUE),
             max(modelo_arbol_fino$results$ROC, na.rm = TRUE))
) |> kable(digits = 4, caption = "Árbol — rejilla inicial vs refinada")
```

### Umbral óptimo por índice de Youden

```{r umbral-youden}
#| message: false
#| warning: false

calcular_youden <- function(modelo, datos) {
  prob <- predict(modelo, datos, type = "prob")[, "Defuncion"]
  r <- roc(datos$EGRESO, prob,
           levels = c("Mejoria", "Defuncion"),
           direction = "<", quiet = TRUE)
  c <- coords(r, "best", best.method = "youden",
              ret = c("threshold", "sensitivity", "specificity"))
  list(roc    = r,
       umbral = as.numeric(c$threshold),
       sens   = as.numeric(c$sensitivity),
       spec   = as.numeric(c$specificity),
       auc    = as.numeric(auc(r)))
}

youden_svm   <- calcular_youden(modelo_svm_fino,   df_val)
youden_arbol <- calcular_youden(modelo_arbol_fino, df_val)
youden_nn    <- calcular_youden(modelo_nnet,       df_val)

tibble(
  Modelo         = c("SVM", "Árbol", "Red Neuronal"),
  `AUC (val)`    = c(youden_svm$auc,    youden_arbol$auc,   youden_nn$auc),
  Umbral         = c(youden_svm$umbral, youden_arbol$umbral, youden_nn$umbral),
  Sensibilidad   = c(youden_svm$sens,   youden_arbol$sens,  youden_nn$sens),
  Especificidad  = c(youden_svm$spec,   youden_arbol$spec, youden_nn$spec)
) |> kable(digits = 4,
           caption = "Umbrales óptimos por Youden sobre df_val")
```

Estos umbrales se aplican en la Parte 4 al conjunto de prueba `df_test`.

------------------------------------------------------------------------

# Parte 4: Evaluación final sobre el conjunto de prueba

Con los modelos refinados y los umbrales óptimos definidos, se aplica una única vez la predicción a `df_test` — conjunto reservado desde la Parte 2 que **no se ha tocado** hasta este momento. Esta es la estimación honesta del desempeño esperado sobre datos nuevos.

## SVM en CP

```{r svm-cp}
#| message: false
#| warning: false

prob_svm_test <- predict(modelo_svm_fino, df_test, type = "prob")[, "Defuncion"]

pred_svm_05 <- factor(
  ifelse(prob_svm_test >= 0.5, "Defuncion", "Mejoria"),
  levels = c("Defuncion", "Mejoria")
)
pred_svm_y <- factor(
  ifelse(prob_svm_test >= youden_svm$umbral, "Defuncion", "Mejoria"),
  levels = c("Defuncion", "Mejoria")
)

cm_svm_cp_05 <- confusionMatrix(pred_svm_05, df_test$EGRESO,
                                positive = "Defuncion", mode = "everything")
cm_svm_cp_y  <- confusionMatrix(pred_svm_y,  df_test$EGRESO,
                                positive = "Defuncion", mode = "everything")

cat("--- SVM | umbral 0.5 ---\n")
print(cm_svm_cp_05$table)
cat(sprintf("\n--- SVM | umbral Youden (%.3f) ---\n", youden_svm$umbral))
print(cm_svm_cp_y$table)
```

## Árbol en CP

```{r arbol-cp}
#| message: false
#| warning: false

prob_arbol_test <- predict(modelo_arbol_fino, df_test, type = "prob")[, "Defuncion"]

pred_arbol_05 <- factor(
  ifelse(prob_arbol_test >= 0.5, "Defuncion", "Mejoria"),
  levels = c("Defuncion", "Mejoria")
)
pred_arbol_y <- factor(
  ifelse(prob_arbol_test >= youden_arbol$umbral, "Defuncion", "Mejoria"),
  levels = c("Defuncion", "Mejoria")
)

cm_arbol_cp_05 <- confusionMatrix(pred_arbol_05, df_test$EGRESO,
                                  positive = "Defuncion", mode = "everything")
cm_arbol_cp_y  <- confusionMatrix(pred_arbol_y,  df_test$EGRESO,
                                  positive = "Defuncion", mode = "everything")

cat("--- Árbol | umbral 0.5 ---\n")
print(cm_arbol_cp_05$table)
cat(sprintf("\n--- Árbol | umbral Youden (%.3f) ---\n", youden_arbol$umbral))
print(cm_arbol_cp_y$table)
```

## Red Neuronal en CP

```{r nn-cp}
#| message: false
#| warning: false

prob_nn_test <- predict(modelo_nnet, df_test, type = "prob")[, "Defuncion"]

pred_nn_05 <- factor(
  ifelse(prob_nn_test >= 0.5, "Defuncion", "Mejoria"),
  levels = c("Defuncion", "Mejoria")
)
pred_nn_y <- factor(
  ifelse(prob_nn_test >= youden_nn$umbral, "Defuncion", "Mejoria"),
  levels = c("Defuncion", "Mejoria")
)

cm_nn_cp_05 <- confusionMatrix(pred_nn_05, df_test$EGRESO,
                                positive = "Defuncion", mode = "everything")
cm_nn_cp_y  <- confusionMatrix(pred_nn_y,  df_test$EGRESO,
                                positive = "Defuncion", mode = "everything")

cat("--- Red Neuronal | umbral 0.5 ---\n")
print(cm_nn_cp_05$table)
cat(sprintf("\n--- Red Neuronal | umbral Youden (%.3f) ---\n", youden_nn$umbral))
print(cm_nn_cp_y$table)
```

## Comparación final SVM vs Árbol vs Red Neuronal en CP

```{r comp-cp}
#| message: false
#| warning: false

roc_svm_cp   <- roc(df_test$EGRESO, prob_svm_test,
                    levels = c("Mejoria","Defuncion"),
                    direction = "<", quiet = TRUE)
roc_arbol_cp <- roc(df_test$EGRESO, prob_arbol_test,
                    levels = c("Mejoria","Defuncion"),
                    direction = "<", quiet = TRUE)
roc_nn_cp    <- roc(df_test$EGRESO, prob_nn_test,
                    levels = c("Mejoria","Defuncion"),
                    direction = "<", quiet = TRUE)

fila_cm <- function(modelo, umbral, auc_val, cm) {
  tibble(
    Modelo        = modelo,
    Umbral        = umbral,
    AUC           = auc_val,
    Accuracy      = unname(cm$overall["Accuracy"]),
    Sensibilidad  = unname(cm$byClass["Sensitivity"]),
    Especificidad = unname(cm$byClass["Specificity"]),
    F1            = unname(cm$byClass["F1"]),
    Bal_Accuracy  = unname(cm$byClass["Balanced Accuracy"])
  )
}

resultados_cp <- bind_rows(
  fila_cm("SVM",          "0.5",    as.numeric(auc(roc_svm_cp)),   cm_svm_cp_05),
  fila_cm("SVM",          "Youden", as.numeric(auc(roc_svm_cp)),   cm_svm_cp_y),
  fila_cm("Árbol",        "0.5",    as.numeric(auc(roc_arbol_cp)), cm_arbol_cp_05),
  fila_cm("Árbol",        "Youden", as.numeric(auc(roc_arbol_cp)), cm_arbol_cp_y),
  fila_cm("Red Neuronal", "0.5",    as.numeric(auc(roc_nn_cp)),    cm_nn_cp_05),
  fila_cm("Red Neuronal", "Youden", as.numeric(auc(roc_nn_cp)),    cm_nn_cp_y)
)

kable(resultados_cp, digits = 4,
      caption = "Desempeño en CP — SVM vs Árbol vs Red Neuronal, umbrales 0.5 y Youden")
```

```{r roc-cp-plot}
#| message: false
#| warning: false
#| fig-height: 5

plot(roc_nn_cp, col = "#2ca25f", lwd = 2, legacy.axes = TRUE,
     main = "Curvas ROC en el conjunto de prueba (CP)")
lines(roc_arbol_cp, col = "#d6604d", lwd = 2)
lines(roc_svm_cp,   col = "#4393c3", lwd = 2)
legend("bottomright", lwd = 2,
       col = c("#2ca25f", "#d6604d", "#4393c3"),
       legend = c(
         sprintf("Red Neuronal (AUC = %.3f)", as.numeric(auc(roc_nn_cp))),
         sprintf("Árbol        (AUC = %.3f)", as.numeric(auc(roc_arbol_cp))),
         sprintf("SVM          (AUC = %.3f)", as.numeric(auc(roc_svm_cp)))
       ))
```

## Planteamiento del problema y elección del modelo final

El problema se plantea formalmente así: dado un vector `x` con las variables demográficas (EDAD, GENERO, REGION), clínicas (PESO, ALTURA, INFECCION, ACCIDENTE, DIAS_ESTANCIA), administrativas (ASEGURADO_GRP, INDIGENA, MES_INGRESO) y de capítulo CIE-10 del paciente al ingreso, el modelo entrega `P(Defunción | x)`. Si esa probabilidad supera el umbral Youden establecido sobre `df_val`, el caso se etiqueta como **alto riesgo de defunción** y debe priorizarse para revisión clínica intensiva.

A partir de la tabla anterior, el **modelo elegido para producción es la Red Neuronal** (`size = 10, decay = 0.1`). Razones:

1.  Tiene el mayor AUC en CP de los tres modelos evaluados — discrimina mejor a través de todos los umbrales posibles, no solo en uno.
2.  Con el umbral Youden alcanza la mejor combinación de sensibilidad y especificidad — equilibrio preferible para un sistema de tamizaje hospitalario donde el costo de no detectar una defunción supera al de revisar un caso extra.
3.  El Árbol refinado queda como **modelo alternativo interpretable**: su AUC en CP es competitivo y su estructura de reglas permite explicar al personal clínico exactamente qué combinación de capítulo CIE-10, edad y días de estancia disparan una alerta.

## Importancia de variables

El SVM Radial no tiene importancia de variables directamente interpretable porque transforma los datos al espacio del kernel y la decisión depende de los vectores de soporte, no de coeficientes lineales por variable. Se muestra la importancia del Árbol refinado, que sí ofrece una jerarquía clara basada en reducción de impureza de Gini:

```{r imp-arbol}
#| message: false
#| warning: false
#| fig-height: 6

imp_arbol <- varImp(modelo_arbol_fino, scale = TRUE)
plot(imp_arbol, top = 20, main = "Top 20 — Importancia de variables (Árbol)")
```

## Relación con el catálogo CIE-10

La hipótesis del EDA era que el capítulo CIE-10 sería el predictor más informativo. Al desglosar el desempeño de la Red Neuronal por capítulo, se confirma:

```{r cie10-perf}
#| message: false
#| warning: false

df_test |>
  mutate(
    prob_def = prob_nn_test,
    pred     = pred_nn_y,
    acierto  = pred == EGRESO
  ) |>
  group_by(CIE10_CAP) |>
  summarise(
    n             = n(),
    tasa_real     = mean(EGRESO == "Defuncion"),
    tasa_predicha = mean(pred == "Defuncion"),
    sensibilidad  = sum(pred == "Defuncion" & EGRESO == "Defuncion") /
                    pmax(sum(EGRESO == "Defuncion"), 1),
    accuracy      = mean(acierto)
  ) |>
  arrange(desc(n)) |>
  kable(digits = 3,
        caption = "Desempeño de la Red Neuronal por capítulo CIE-10 (CP, umbral Youden)")
```

## Interpretación clínica

Los resultados respaldan tres lecturas:

1.  **CIE-10 es el predictor estructural.** Los capítulos con mayor mortalidad real en el EDA (XVIII Síntomas y signos anormales, I Infecciosas, IX Circulatorio, II Neoplasias, X Respiratorio) son los mismos donde el modelo asigna mayor probabilidad de defunción — confirma que aprendió la señal médica correcta. En el extremo opuesto, en capítulos con mortalidad casi nula (XV Embarazo, VII Ojo, VIII Oído) el modelo prácticamente nunca predice defunción.

2.  **El trade-off sensibilidad/especificidad es ajustable y se ajustó.** El umbral Youden eleva la sensibilidad muy por encima del umbral 0.5 a cambio de algo de especificidad. Para un sistema de tamizaje hospitalario, donde el costo de una defunción no detectada es mucho mayor que el de revisar a un paciente extra, este trade-off es el deseable.

3.  **Limitaciones a tener presente.** El modelo se entrenó con datos de 2014 con sesgos de registro conocidos (Tabasco, Coahuila y SLP enviaron solo defunciones; Sinaloa registró PESO por defecto; varias entidades quedaron por debajo del umbral de 10 observaciones). La generalización fuera de ese año y régimen institucional debe validarse antes de cualquier uso real. Tampoco hay validación temporal: el CP se muestreó al azar, no por mes o trimestre.

------------------------------------------------------------------------

# Parte 5: Implementación

El script autónomo de despliegue se encuentra en `scripts/predecir_TF.R`. Ejecuta de forma independiente del reporte y replica todo el pipeline:

1.  Lee `data/pruebaTF.csv` (archivo que provee la profesora).
2.  Aplica las mismas transformaciones que la Parte 2 (mapeo CIE-10 → capítulos, eliminación de categorías escasas, corrección de la anomalía de Sinaloa, recorte por percentiles, imputación por mediana de grupo, agrupación de ESTADO en regiones y ASEGURADO en 6 grupos, binarización de ACCIDENTE).
3.  Divide CE/CP **60/40** con la semilla **2711**.
4.  Aplica **upsampling** sobre CE para balancear clases.
5.  Entrena una **Red Neuronal** (`nnet`) con los hiperparámetros establecidos en Parte 3 (`size = 10, decay = 0.1, maxit = 120`).
6.  Aplica el modelo al CP.
7.  Reporta Accuracy (vía `caret::confusionMatrix`) y ROC-AUC (vía `pROC::roc`).

Uso:

```bash
Rscript scripts/predecir_TF.R
```

------------------------------------------------------------------------

# Parte 6: Conclusiones por integrante

Cada integrante aporta su reflexión personal sobre el proceso, dirigida a la experiencia, los logros, las equivocaciones, y lo esperado vs. lo inesperado como parte del aprendizaje.

## Nicolás Barrón Sour

Al iniciar este proyecto, la primera estrategia que me surgió fue desarrollar un modelo predictivo independiente para cada clasificación de enfermedad. Sin embargo, teniendo en cuenta las limitaciones de tiempo además de la poca cantidad de registros disponibles en la base de datos para algunas clasificaciones de enfermedades, rápidamente me di cuenta que esto no era viable en la práctica.

A pesar de este cambio de enfoque, los resultados fueron muy buenos. Me sorprendió la habilidad de la red neuronal para capturar la importancia y las sutilezas de clasificación clínica de manera conjunta en un solo modelo. Desde la que entiendo en teoría, este comportamiento sugiere que el sistema se encuentra en el umbral de bases de [límite de error](https://en.wikipedia.org/wiki/Bayes_error_rate); no obstante, el cálculo matemático y la comprobación exacta de este límite quedan como una area de oportunidad para trabajos futuros.

Más allá del la implementación del modelo, este ejercicio invita a una profunda reflexión sobre el futuro de la tecnología aplicada a la atención médica. Contemplando el poder de cómputo actual y los grandes avances en la creación de "gemelos digitales", a mi parecer resulta fácil llegar a plantearse la siguiente evolución en el equipo usado en los hospitales. Un escenario donde, mediante el uso del Internet de las Cosas (IoT), el equipo médico esté conectado a una red centralizada. Una infraestructura de esta naturaleza permitiría un monitoreo continuo de los pacientes y la emisión de avisos o diagnósticos preliminares impulsados directamente por algoritmos de predicción.

Finalmente, la viabilidad e impacto de estos modelos de Machine Learning dependen del flujo de la información. Conforme sistemas interconectados como los descritos comiencen a implementarse en los hospitales, se creará un ciclo de mejora continua: el volumen y la calidad de los datos recopilados aumentarán significativamente. Esto garantizará que la red pueda entrenarse de mejor manera y alcance una capacidad sin precedentes para predecir resultados, optimizando así la toma de decisiones clínicas y el cuidado integral de la salud. Aunque este escenario parece ser utópico, una problema grande que se presenta es el derecho a la privacidad de los pacientes y el uso correcto de los datos sensibles al recolectar datos de esta manera.

## Ximena Flores Martínez

Iniciar este proyecto con la certeza de que se trataba de un problema de clasificación binaria resultó engañosamente sencillo. A medida que avanzamos en el análisis exploratorio, me di cuenta de que los datos no eran simplemente ruidosos, sino que contaban historias que no esperaba encontrar.

Mi participación principal fue en la preparación de datos, y fue ahí donde más aprendí. Lo que más me marcó fue descubrir el sesgo de registro en estados como Tabasco, Coahuila y San Luis Potosí, donde las tasas de mortalidad superaban el 97%. Mi primera reacción fue asumir que algo estaba mal en el código, porque no había una razón clínica ni geográfica obvia que los conectara. No son estados con un perfil epidemiológico particularmente similar, ni comparten región ni características socioeconómicas evidentes. Eso me obligó a replantear una suposición que daba por sentada: que los datos reflejan la realidad. En este caso, reflejaban una práctica administrativa, no una verdad médica, y limpiar eso correctamente fue clave para que los modelos posteriores tuvieran sentido.

Una de las discusiones más interesantes que tuvimos como equipo fue precisamente al momento de afinar los modelos: ¿hasta dónde intentar mejorar el rendimiento antes de caer en overfitting? No siempre hubo una respuesta clara, y aprender a convivir con esa incertidumbre fue parte del proceso. Al final, la Red Neuronal alcanzó un AUC de 0.949, un resultado que honestamente no anticipábamos.

En retrospectiva, este proyecto me enseñó que el trabajo más importante en Machine Learning no ocurre al momento de entrenar modelos, sino antes: en el momento de entender qué significan los datos, quién los registró y por qué.

## Carlos Vertti

El desarrollo de la fase de machine learning (desde que conceptualizamos los modelos hasta optimizarlos al detalle) nos mostró algo clave que es que para abordar de verdad los egresos hospitalarios de la SSA, lo fundamental es saber tratar bien el desbalance de clases. Cuando implementamos de forma estratégica el upsampling de la clase positiva dentro de cada pliegue de validación cruzada, conseguimos evitar que los algoritmos se quedaran atrapados en la clase mayoritaria y eso nos permitió mapear con precisión los patrones que se asociaban a las defunciones.

Después de un proceso exhausto de entrenamiento y ajuste de hiperparámetros vimos que los modelos con capacidad no lineal (específicamente la Red Neuronal y el Árbol refinado) superaban de forma contundente a las aproximaciones más simples como la Regresión Logística y kNN. Cuando evaluamos el desempeño a través del Área Bajo la Curva (AUC-ROC) conseguimos un balance bastante óptimo entre sensibilidad y especificidad. Y al final, determinar el umbral de clasificación óptimo mediante el Índice de Youden fue lo que le dió valor predictivo real al proyecto, convirtiendo un modelo matemático abstracto en una herramienta de verdad viable para soporte clínico e intervención temprana en salud pública acá en México.

## Paloma Gutiérrez

Lo que más me sorprendió durante el desarrollo del proyecto fue el tiempo que tarda entrenar un modelo. Me queda claro que la teoría de clase y la realidad de correr algoritmos sobre un número tan grande de registros son cosas muy distintas, y por ejemplo, SVM y kNN con el conjunto completo acabaron siendo inviables en mi computadora, y tuve que aprender a tomar decisiones prácticas que en los ejemplos de clase nunca se presentan porque los datos son pequeños.

Aunque ya habíamos explorado esto a fondo en clase, fue muy diferente darme cuenta en la práctica que asumir que más accuracy significaba mejor modelo, cuando realmente no lo es. Con clases tan desbalanceadas, predecir siempre "mejoría" te da 80.9% de accuracy sin aprender nada, y eso lo entendí bien hasta que vi los números en la tabla.

La parte que no esperaba fue que la Red Neuronal terminara ganando, siendo que la entrenamos con apenas 4 combinaciones de hiperparámetros por el tiempo de cómputo. Me queda la duda de cuánto mejor hubiera sido con una rejilla más amplia, pero eso también dice algo sobre la calidad del preprocesamiento que hicimos como equipo.

Al final, el proyecto me gustó porque poner en práctica lo aprendido teóricamente, siempre va a ser mucho mas divertido y por lo menos para mi, mucho más enriquecedor porque logro entender los problemas que se ocasionan, porque y como resolverlos, fuera de solo tenerlo como regla memorizada de clase.

------------------------------------------------------------------------

# Referencias

-   Organización Mundial de la Salud. (2016). *Clasificación Internacional de Enfermedades, 10.ª revisión (CIE-10).* https://icd.who.int/browse10/2019/en
-   Secretaría de Salud, Dirección General de Información en Salud. (2014). *Registro de Egresos Hospitalarios — Subsistema Automatizado de Egresos Hospitalarios (SAEH)*. https://www.gob.mx/salud
-   Kuhn, M. (2024). *The caret Package*. https://topepo.github.io/caret/
-   Robin, X., Turck, N., Hainard, A., Tiberti, N., Lisacek, F., Sanchez, J.-C., & Müller, M. (2011). pROC: an open-source package for R and S+ to analyze and compare ROC curves. *BMC Bioinformatics, 12*, 77.
-   Youden, W. J. (1950). Index for rating diagnostic tests. *Cancer, 3*(1), 32–35.
-   Chawla, N. V., Bowyer, K. W., Hall, L. O., & Kegelmeyer, W. P. (2002). SMOTE: Synthetic Minority Over-sampling Technique. *Journal of Artificial Intelligence Research, 16*, 321–357.
-   Cortes, C., & Vapnik, V. (1995). Support-Vector Networks. *Machine Learning, 20*, 273–297.
-   Breiman, L., Friedman, J. H., Stone, C. J., & Olshen, R. A. (1984). *Classification and Regression Trees*. CRC Press.
-   Anthropic. (2026). Claude (claude-sonnet-4-6) \[Modelo de lenguaje grande\]. https://claude.ai
